Inventaris van het archief van de Arrondissementsrechtbank te Leiden, 1838-1877
Nationaal Archief, Den Haag
Arrondissementsrechtbank te Leiden
Rechtbank Leiden
1838-1877
3497
3.00 meter; 77 inventarisnummers.
Nationaal Archief, Den Haag
Arrondissementsrechtbank te Leiden 1839-1877
Het rechtbankarchief is ruwweg in drie categorieën te verdelen: stukken betreffende strafzaken, civiele zaken en buitengerechtelijke zaken. Tot de strafrechtelijke stukken behoren onder andere dossiers van strafzaken, strafvonnisboeken, klappers met vermelding van rolnummer en weeklijstnummer, rolboeken van zaken die gediend hebben voor de politierechter of kinderrechter en voor de economische strafrechter, vonnissen in belastingzaken, strafrollen en processen-verbaal van terechtzittingen behandeld door de kinderrechter. Van de civiele zaken zijn de volgende stukken opgenomen: beschikkingen, vonnissen en rolboeken van zittingen van de enkelvoudige en meervoudige kamers, placettenregisters, rolkaarten, audiëntiebladen, processen-verbaal van getuigenverhoor, enquête en contra-enquête, rolbladen, rolregisters; voorts stukken betreffende faillissementen, echtscheiding, ontzetting uit de ouderlijke macht en voogdij over minderjarigen, opsluiting van krankzinnigen, ondercuratelestelling en dossiers van civiele- en strafrechtelijke ondertoezichtstelling, gevormd door de kinderrechter. Tot de stukken betreffende buitengerechtelijke zaken behoren onder meer ingeschreven handels- en fabrieksmerken en een serie dubbelen van de repertoria van notarissen. De inventaris bevat tevens de archieven van het Parket van de Officier van Justitie en van de Kamer van Toezicht op notarissen.
Archiefvorming
Geschiedenis van de archiefvormer
Het arrondissement Leiden omvatte vijf kantons, te weten Leiden, Noordwijk, Woubrugge, Alphen en Woerden. Na de opheffing in 1877 werden het kanton Leiden en een gedeelte van het kanton Noordwijk samengevoegd tot een nieuw kanton Leiden, en Woubrugge en Alphen tot een nieuw kanton Alphen. Deze nieuwe kantons behoorden tot het arrondissement 's-Gravenhage. Het kanton Woerden behoorde na 1877 tot het arrondissement Utrecht.
De arrondissementsrechtbank zetelde aanvankelijk in het raadhuis. De lokalen, die tot 1 oktober 1838 gebruikt werden door de rechtbank van eerste aanleg, zijn in 1838 voor zestienhonderd gulden vertimmerd ten behoeve van de arrondissementsrechtbank. Ook werden toen voor vierhonderdvijftig gulden kasten aangebracht. De behuizing was echter vrij krap; verschillende lokalen werden voor diverse doeleinden gebruikt.
J.C. Overvoorde, Uit de geschiedenis van het Leidsche Raadhuis, 67.
Dit leidde in 1853 zelfs tot het voorstel de monumentale Lakenhal te verbouwen tot rechtbank. Dit ging gelukkig niet door en op 3 januari 1861 werd voor vijftienduizend vijfhonderd gulden het huis aan het Rapenburg 19 gekocht,
Th.J. Lunsingh Scheurleer e.a., Het Rapenburg. Deel I: Groenhazenburgh, p. 310.
waarin zowel het kantongerecht als de arrondissementsrechtbank werd gehuisvest.
Kort overzicht van de geschiedenis der gebouwen bij het Departement van Justitie in gebruik, met vermelding van de nummers der dossiers waarin de stukken zijn opgenomen, pp. 90-91.
Na de opheffing van de arrondissementsrechtbank werden de vrijgekomen lokalen aanvankelijk gebruikt als telegraafkantoor. Het kantongerecht is nu nog steeds in dit pand gevestigd.
Lijst van gemeenten in het arrondissement Leiden
Volgens de wet van 22 december 1828, Staatsblad nr. 74, in werking getreden per 1 oktober 1838.
De spelling der plaatsnamen is letterlijk overgenomen uit het Staatsblad.
Kanton Leyden
Leyden
Zoeterwoude
Leyderdorp
Voorschoten
Kanton Noordwijk
Beide de Noordwijken, Langeveld en Offem
Oegstgeest en Poelgeest
Lisse
Sassenheim
Hillegom
Voorhout
Vennip
Warmond
Noordwijkerhout, Zilk en de Hooge Boekhorst
Beide de Katwijken en het Zand
De Lage Boekhorst
Valkenburg
Rijnsburg
Kanton Woubrugge
Woubrugge
Rijnsaterwoude
Alkemade, bevattende de Oude en Nieuwe Wetering, Rijpwetering, Roelof- Arendsveen, Ouder-Aa en de Kage, en dat gedeelte der Vrouwe Venne, hetwelk onder Rijnsburg heeft behoord
Langer Aar en Korter Aar, genaamd Ter Aar
Vrijhoeven
Nieuwveen met de Uiterbuurt
Zevenhoven
Hoogmade
Koudekerk
Kanton Alphen
Alphen en Rietveld
Middelburg
Oudshoorn en Gnephoek
Hoogeveen
Aarlanderveen
Benthorn
Zwammerdam
Benthuizen
Boskoop
Hazerswoude
Zuidwijk
Kanton Woerden
Woerden, met Geestdorp en Breevelt, Snel en Middeland, Oudeland en Tournooisveld, Kromwijk en Bulwijk
Achttienhoven en de Bosch
Nieuwkoop en Noorden
Waarder
Rietveld en de Bree
Barwoutswaarder en Bekenes
Papekop en Diemerbroek
Bodegraven
Lange en Ruige Weide
Hekendorp
Oukoop
Geschiedenis van het archiefbeheer
Het archief is na de opheffing van de arrondissementsrechtbank in 1877 van het Rapenburg overgebracht naar de arrondissementsrechtbank te 's-Gravenhage, die toen gevestigd was in gebouw de 'Nieuwe Doelen'. Via het Groen van Prinstererhuis, dat in gebruik was van 1882 - 1902, kwam het archief tenslotte terecht in het Paleis van Justitie aan de Korte Voorhout, waarin gedurende de periode 1902 - 1945 ook de arrondissementsrechtbank zetelde. Door de brand in dit paleis, veroorzaakt door het bombardement van 3 maart 1945,
H.E. van Gelder. 's-Gravenhage 1935-1945, p. 54.
werden bijna alle archieven vernietigd. Van het archief van de Leidse arrondissementsrechtbank bleven slechts de dubbelen van de repertoria der notarissen bewaard. Tijdens de inventarisatie van de archieven van de arrondissementsrechtbank te 's-Gravenhage werden nog twee rolregisters van strafzaken over 1856 - 1862 en 1874 - 1877 ontdekt.
Toen rond de eeuwwisseling het archief van de voormalige rechtbank van eerste aanleg te Leiden (1811 - 1838) werd overgebracht naar het Algemeen Rijksarchief zijn de dubbelen van de repertoria der notarissen over het jaar 1838 - die in 1839 bij de arrondissementsrechtbank waren gedeponeerd - abusievelijk mee overgebracht. Ook de dubbelen der repertoria over 1877 zijn, doordat men gekeken heeft naar het tijdvak dat ze bestreken in plaats van naar de datum van opmaak, in het verkeerde archief terecht gekomen. Hoewel ze in dit archief - arrondissementsrechtbank te Leiden - werden aangetroffen behoren ze tot het archief van de rechtbank te 's-Gravenhage, omdat ze daar in januari 1878 zijn gedeponeerd.
Volgens een overdrachtsakte van 17 april 1973 is het archief van de arrondissementsrechtbank te 's-Gravenhage overgebracht naar het hulpdepot van de Rijksarchiefdienst te Schaarsbergen, terwijl van het archief van de arrondissementsrechtbank te Leiden geen akte bestaat. In de correspondentie die aan bovengenoemde overdracht voorafging is echter een kopie van een brief te vinden van de Rijksarchiefinspectie aan de rijksarchivaris van Zuid-Holland, waarin de volgende mededeling staat: "De reeks dubbelen van de repertoria is vollediger dan de reeks originele repertoria, welke via de algemene bewaarplaats der notarissen het rijksarchief bereiken". Vermoedelijk zijn dus de dubbelen der repertoria van het arrondissement Leiden vermengd met die van 's-Gravenhage naar Schaarsbergen gebracht en daar bij inventarisatie van elkaar gescheiden.
De verwerving van het archief
De rechtstitel is (nog) onbekend
Inhoud en structuur van het archief
3.03
Ordening van het archief
Aanwijzigingen voor gebruikers
Strafzaken
Omdat van de strafzaken slechts twee rolregisters - waarin de zaken uiteraard zeer summier staan beschreven - gespaard zijn gebleven, is men voor verdere gegevens betreffende strafzaken aangewezen op andere bronnen, zoals bijvoorbeeld Leidse dagbladen
Gemeentearchief Leiden
en diverse rechtskundige weekbladen en tijdschriften.
Bibliotheek Ministerie van Justitie.
Burgerlijke zaken
Ook voor deze zaken zullen andere bronnen informatie moeten verschaffen.
Aanwijzingen voor de gebruiker
Openbaarheidsbeperkingen
Volledig openbaar.
Materiële beperkingen
Aanvraaginstructie
Openbare archiefstukken kunnen online worden aangevraagd en gereserveerd. U kunt dit ook via de terminals in de studiezaal van het Nationaal Archief doen. Om te kunnen reserveren dient u de volgende stappen te volgen:
U maakt een profiel aan op www.gahetna.nl, en logt vervolgens in
Via de archiefinventaris (alleen de beschrijvingen met rode nummers) selecteert u het gewenste archiefstuk door op de knop 'Reserveren' te klikken
In het volgende scherm geeft u aan op welke dag u het archiefstuk wilt inzien
Indien u zich bevindt in de studiezaal en een tafelnummer heeft ontvangen kunt u dit nummer vermelden. Als u geen tafelnummer heeft kunt u tafelnummer 777 laten staan
Vervolgens bevestigt u uw reservering door deze te versturen.
Verwant materiaal
Beschikbaarheid van kopieën
Bijlagen
Concordantie van oude naar nieuwe nummers
1 4, 5
2 6-9
3 3, 10-14
4 15-18
5 19-22
6 23-27
7 28, 30, 31, 33
8 35-40
9 41
10 42
11 43
12 44-49
13 50-55
14 57-60, 62
15 63, 64
16 65-68
17 69, 70
18 71-73
19 74-76
Beschrijving van de series en archiefbestanddelen
- RECHTSPRAAK, A.
  - Strafzaken, 1.
    - Meervoudige kamer(s), a.
      - Rolregisters van strafzaken, met alfabetische index, 1856-1862, 1874 - 1877; 1-2; 2 delen
        - 1856 jul 18 - 1862 apr 25, 1
        - 1874 jan 30 - 1877 mei 7, 2
  - Civiele zaken, 2.
    - Meervoudige kamer(s), a.
      - Getekende expeditie van de onder curatele stelling wegens krankzinnigheid van Jan Brokken uit Bodegraven, verblijvend in het St. Caeciliagasthuis te Leiden, , 1840 april 20; 77; 1 stuk
        Aanwinst via het Utrechts Archief, juni 2014.
- BUITENGERECHTELIJKE ZAKEN, B.
  - Toezicht op advocaten, procureurs, deurwaarders en notarissen, 1.
    - Dubbelen der repertoria van de notarissen in het arrondissement Leiden over de jaren 1838 - 1876, 1839-1877; 29 pakken, 37 omslagen, 6 katernen en 3 stukken
      - Ter Aar
        - J.M. Gordon, 1851 april - augustus; 3; 1 stuk
      - Aarlanderveen
        - C. van der Lee, 1838 - 1855 juli; 4; 1 pak
        - J.A. van der Lee, 1855 augustus - 1876; 5; 1 pak
      - Alphen
        - C.A. Kluit, 1838 - 1854 juni; 6
        - J.W.P. Kluit, 1854 november - 1876; 7; 1 pak
      - Alkemade
        - J.M. Blanken, 1838 - 1845 augustus; 8
        - P. van Greuningen, 1874 december - 1876; 9
        - A.W.E. Gunning, 1846 - 1874 november; 10; 1 pak
      - Bodegraven
        - J.M. Gordon, 1851 augustus - 1874; 11; 1 pak
        - J.A. Sperna Weiland, 1875 - 1876; 12
        - O.N. Tholen, 1838 - 1839 mei; 13
        - W. Zahn, 1840 - 1851 mei; 14
      - Boskoop
        - J.B. Duisenberg, 1838 - 1866; 15; 1 pak
        - J. Maarschalk, 1867 - 1876; 16
      - Hazerswoude
        - C.G. Boers, 1838 - 1845 februari; 17
        - E.H. Geraerds Thesingh, 1838 - 1857 april; 18; 1 pak
        - K.N. Hengeveld, 1857 juni - 1876; 19; 1 pak
      - Hillegom
        - M.E. Booij, 1862 augustus - 1866 augustus; 20
        - A.C. Muijsken, 1838 - 1862 maart; 21; 1 pak
        - I. Scheltus, 1866 december - 1876; 22
      - Katwijk
        - A.K. de Koning, 1862 augustus - 1875 oktober; 23; 1 pak
        - C.Q. van Pelt, 1838 - 1840; 24
        - D. van Riessen, 1876 maart - december; 25; 1 katern
        - A.E. Roest van Limburg, 1841 september - 1862 april; 26; 1 pak
      - Koudekerk
        - N. Samson, 1838 - 1850 juli; 27; 1 pak
      - Leiden
        - A.B. Barkeij Nzn., 1838 - 1857 april; 28; 1 pak
        - P. Benezet, 1838; 29; 1 stuk
        - J.A.F. Coebergh, 1869 december - 1876; 30
        - J.M.E. Dercksen, 1860 oktober - 1876; 31; 1 pak
        - J.B. van Gent, 1838; 32; 1 katern
        - E.H. Geraerds Thesingh, 1857 april - 1860 mei; 33
        - J.M. Gordon, 1875 juni - 1876; 34
        - H.J. Hofstede, 1838 - 1857 juni; 35
        - P.F. Hubrecht, 1842 - 1845; 36
        - W.F. Kaiser, 1873 februari - 1876; 37
        - J.L. Klaverwijden, 1858 - 1876; 38; 1 pak
        - J.P. van Klinkenberg Dozy, 1838 - 1849; 39
        - A. van Leeuwen, 1857 oktober - 1876; 40; 1 pak
        - P. Muller, 1838 - 1876; 41; 1 pak
        - H. Obreen, 1838 - 1876; 42; 1 pak
        - J.A. Prijn, 1838 - 1872 september; 43; 1 pak
        - D.N. Roskes, 1848 november - 1857 mei; 44
        - H. Roskes, 1838 - 1840 augustus; 45
        - J.P.W. Schermer, 1849 maart - 1869 maart; 46
        - J. Tomas, 1841 maart - 1849 januari; 47
        - A. Wijnstroom, 1839 mei - 1868 november; 48; 1 pak
        - A.J. Wijnstroom, 1868 november - 1876; 49
        - A. Zuurdeeg, 1838 - 1848 januari; 50
      - Leimuiden
        - W. Boerlage, 1867 maart - 1871 april; 51
        - J. Heenk, 1871 mei - 1876; 52
      - Lisse
        - J.G. Cramerus, 1838 - 1852 maart; 53
        - S.M. Hummel, 1852 juli - 1858 mei; 54
        - D.J. van Stockum, 1858 oktober - 1876; 55; 1 pak
      - Nieuwkoop
        - J. Swillens, 1838; 56; 1 katern
        - J.A. Swillens, 1839 - 1854 maart; 57
      - Noordwijk
        - J.J. Schäffer, 1838 - 1841 maart; 58
        - C.C. van der Schalk, 1841 september - 1868 maart; 59; 1 pak
        - Th.W. van der Schalk, 1868 april - 1876; 60
      - Oudshoorn
        - L. Kalkoven, 1838 januari - 1838 oktober; 61; 1 katern
        - W.L. Kalkoven, 1838 november - 1849 januari; 62
      - Voorschoten
        - J. Fromer, 1838 - 1876 juli; 63; 1 pak
        - D.K.J. Schoor, 1876 december; 64; 1 stuk
      - Warmond
        - J. de Crane, 1854 november - 1876; 65; 1 pak
        - K. Koning, 1838 - 1853 juli; 66
      - Woerden
        - A.M. Beijerman, 1868 - 1876; 67
        - M. de Haan Jzn., 1838 - 1846 oktober; 68
        - S. Lagerweij, 1847 april - 1876; 69; 1 pak
        - W.A. van Zijst, 1838 - 1867 september; 70; 1 pak
      - Woubrugge
        - C. Kempenaar, 1838 - 1839; 71; 2 katernen
        - J. Kempenaar, 1840 - 1872 november; 72; 1 pak
        - C.C. Krom, 1873 februari - 1876; 73
      - Zoeterwoude
        - C. Klaverwijden, 1838 - 1857 september; 74; 1 pak
        - A.J. Rijshouwer, 1857 oktober - 1876; 75; 1 pak
      - Zwammerdam
        - L. Proos Hoogendijk, 1838 - 1847; 76